【裁判字號】    96,保險上,46
【裁判日期】    970122
【裁判案由】    給付保險金
【裁判全文】
臺灣高等法院民事判決                96年度保險上字第46號
上  訴  人  丙○○
            丁○○
共      同
訴訟代理人  乙○○
            湯瑞科律師
被 上 訴人  國泰世紀產物保險股份有限公司
法定代理人  戊○○
訴訟代理人  甲○○
上列當事人間請求給付保險金事件，上訴人對於中華民國九十六
年十月十一日台灣台北地方法院九十六年度保險字第六九號第一
審判決提起上訴，經本院於九十七年一月八日言詞辯論終結，判
決如下：
    主    文
上訴駁回。
第二審訴訟費用由上訴人負擔。
    事 實 及 理 由
一、本件上訴人聲明求為判決：(一)原判決廢棄。(二)被上訴人應給
    付上訴人丙○○、丁○○各新台幣（下同）一百五十萬元，
    及均自起訴狀繕本送達之翌日起，至清償日止，按年息百分
    之十計算之利息。(三)願供擔保請准宣告假執行。
    被上訴人聲明求為判決：(一)上訴駁回。(二)如受不利判決，願
    預供擔保，請准宣告免為假執行。
二、上訴人起訴主張：被害人陳銘淵係於民國（下同）八十年間
    ，由伊等之長子陳石城收養為養子，陳石城死亡後，即由伊
    等二人扶養；嗣被害人陳銘淵於九十五年七月十九日晚間，
    前往屏東縣立體育場管理所管理之屏東縣立萬丹游泳池（下
    稱系爭游泳池）游泳，不幸於當日晚間七時四十分許發生溺
    水情事，當時救生員未就定位，反群聚一旁聊天，且經同行
    之親友發覺呼救，仍無人接應，經送署立屏東醫院急救無效
    不治死亡。屏東縣體育場管理所於系爭游泳池開放時間，配
    置之救生員人力不足，執行職務時亦未按安全管理守則就位
    監視泳客安全，應負賠償責任。嗣經伊等與屏東縣立體育場
    管理所協商，該管理所同意以其於九十五年三月二十八日就
    系爭游泳池向被上訴人投保之公共意外責任險（下稱系爭保
    險），約定在該游泳池每人意外身體傷亡保險金額三百萬元
    為賠償，而被害人陳銘淵確係於保險期間內在該游泳池因溺
    水意外死亡，伊等為被害人陳銘淵之繼承人，被保險人屏東
    縣體育場管理所已與伊等協商同意賠償三百萬元，自得直接
    請求被上訴人給付上開保險金，惟遭被上訴人拒絕等情，爰
    依據系爭責任保險契約第一條之約定及保險法第九十四條第
    二項之規定，求為命被上訴人給付伊等各一百五十萬元，及
    均自起訴狀繕本送達之翌日起，至清償日止，按年息百分之
    十計算利息之判決。
    被上訴人則以：系爭保險之性質為責任保險，非意外傷害保
    險，故以被保險人屏東縣立體育場管理所依法對第三人應負
    賠償責任並受賠償之請求為要件，伊所支付之保險金除以約
    定之保險金額為上限外，亦以被保險人所擔負之責任數額為
    限，並非定額給付，上訴人並未舉證證明被保險人屏東縣立
    體育場管理所對彼等應負賠償之責任確定及受賠償之請求，
    依法自不得逕向伊請求給付保險金。又系爭保險並非公共強
    制責任保險，上訴人所指之行政院體育委員會（下稱體委會
    ）游泳池管理規範，僅為一行政規則，對外不具有拘束人民
    權利義務之效力，不能據此推論須負法無明文之無過失責任
    ；又屏東縣立體育場管理所並非企業經營者，而係屏東縣政
    府依地方自治條例第十條規定所組織設立之公家機構，應依
    國家賠償法負其責任，而非依消費者保護法（下稱消保法）
    負其責任；又縱認屏東縣立體育場管理所應負賠償責任，依
    國家賠償法第五條適用民法第一百九十二條第一項、第二項
    之規定，伊對上訴人之賠償範圍亦僅限於醫療費用、喪葬費
    用及扶養費用，上訴人為被害人陳銘淵之祖父母，不得請求
    非財產上損害之慰藉金，且上訴人尚有其他子女扶養，被害
    人陳銘淵為二親等直系血親卑親屬，依法並無扶養義務，況
    上訴人既有能力扶養被害人陳銘淵，並非不能維持生活，自
    無請求扶養之權利，故彼等僅能請求賠償醫療費用及喪葬費
    用，其數額顯未達三百萬元；又依系爭保險契約基本條款第
    十三條第一款之約定，被保險人屏東縣立體育場管理所與上
    訴人間縱就本件事故之責任有承認、和解，亦不能拘束伊等
    語，資為抗辯。
三、兩造不爭執之事實：
    (一)上訴人之長子陳石城於八十年五月三十日收養被害人陳銘
      淵（七十四年十月二日出生）為養子，嗣陳石城於八十八
      年九月十九日死亡，被害人陳銘淵即由上訴人扶養。被害
      人陳銘淵於九十五年七月十九日晚間七時許，與堂弟陳冠
      銘及二名友人同往屏東縣立體育場管理所管理之系爭游泳
      池游泳，嗣於同日晚間七時四十分許，在該泳池東側發生
      溺水情事，經其堂弟陳冠銘發覺呼救，並將被害人陳銘淵
      拉上池岸後，經在場四位救生員之其中二人先施以口對口
      人工呼吸及心肺復甦術急救後，再於十餘分鐘後送醫急救
      ，仍於當晚九時三十八分許，因溺水窒息不治死亡，被害
      人陳銘淵未婚，無配偶、子女及兄弟姊妹，上訴人為其繼
      承人，經上訴人與屏東縣立體育場管理所協商，屏東縣立
      體育場管理所同意以該所向被上訴人承保之公共意外責任
      險保險金三百萬元為賠償，為被上訴人所拒（見原審屏東
      地院卷四頁至六頁之戶籍謄本、七頁之相驗屍體證明書、
      十五頁及原審保險字卷八十頁之調解不成立證明書、八八
      頁之被上訴人（９５）火字第５００－６３號函）。
    (二)屏東縣立體育場管理所於九十五年三月二十八日曾就該所
      之系爭游泳池向被上訴人投保公共意外責任險，並附加游
      泳池責任條款，保險期間自九十五年四月六日十二時起，
      至同年十二月三十一日十二時止，約定承保範圍為「被保
      險人因在保險期間內發生1.被保險人或其受僱人因經營業
      務之行為在保險單載明之營業處所內發生之意外事故；2.
      被保險人營業處所之建築物、通道、機器或其他工作物所
      發生之意外事故，致第三人體傷、死亡或第三人財務損害
      ，依法應負賠償責任，而受賠償請求時，被上訴人對被保
      險人負賠償之責；被保險人於附加條款有效期間內，因所
      有、使用、管理游泳池於開放期間發生意外事故，致第三
      人體傷、死亡或財務損害，依法應由被保險人負賠償責任
      而受賠償請求時，被上訴人就超過自負額部分之損失，於
      保險金額範圍內依約定對被保險人負賠償之責，每一個人
      意外身體傷亡保險金額上限為三百萬元（見原審屏東地院
      卷八頁至十四頁之公共意外責任保險單、保單附件／基本
      條款／特約條款、責任保險單暨基本條款）。
    (三)體委會於九十五年四月十四日以體委設字第０九五０００
      六五六三三號令訂定發布游泳池管理規範即日生效，其中
      第十一點規定：「經營者應為每位消費者投保公共意外險
      ，保險額不得低於新臺幣三００萬元」，屏東縣立體育場
      管理所與被上訴人訂立之公共意外責任險及附加之游泳池
      責任條款，符合主管機關之查核（見原審保險字卷十八頁
      至十九頁、八一頁至八二頁、二０六頁至二一九頁之游泳
      池管理規範、屏東縣公共營業場所強制投保公共意外責任
      險實施辦法）。
    (四)屏東縣立體育場管理所之管理人員、救生人員，就九十五
      年七月十九日晚間被害人陳銘淵溺水窒息死亡事件，業經
      檢察官偵查結果均認為無過失而簽結（見影印之相驗卷三
      五頁至三六頁）。
四、上訴人雖主張按行政院消費者保護委員會八十七年七月二日
    台八七消督字００七五九號函所示，公私立游泳池之消費者
    所生之消費爭議，有消保法第五章「消費爭議之處理」相關
    規定之適用。本件應依消保法第七條之一規定，由企業經營
    者負舉證責任，並有該法第七條無過失責任之適用。又體委
    會發布生效之游泳池管理規範為法規命令，規範對象涵蓋各
    目的事業主管機關、多數不特定之游泳池經營者及保險業者
    ，依該規範第十一點規定，游泳池經營者必須為消費者投保
    公共意外險，保障金額不得低於三百萬元，此種保險性質為
    公共強制責任險，與強制汽車責任保險相同，為達保護消費
    者之意旨，非唯排除企業經營者一般侵權行為責任之主觀（
    過失）要件，及民法第二百十七條之適用，亦排除民法第一
    百九十二條至第一百九十五條關於損害賠償範圍規定之適用
    ，且死亡保險所填補為被保險人或第三人「死亡、生命喪失
    」之抽象損害，不問本件被保險人屏東縣立體育場管理所有
    無過失，被上訴人均應給付每一個人意外身體傷亡之保險金
    額上限三百萬元保險金云云，並提出游泳池管理規範及屏東
    縣公共營業場所強制投保公共意外責任險實施辦法為證（見
    原審屏東地院卷二九頁至三十頁、原審保險字卷五七頁至六
    二頁）。惟為被上訴人否認；且查：
  (一)行政院消費者保護委員會八十七年七月二日台八七消督字０
    ０七五九號函，於主旨已敘明：關於民眾與私人設立之游泳
    池發生消費爭議之主管機關」一案，發函體委會，並說明體
    委會係消保法第六條之目的事業中央主管機關，有關民眾與
    私人設立之游泳池發生消費爭議，依法應歸其主管，為有效
    管理公私立游泳池，以減少消費爭議發生，維護消費者權益
    ，請儘速研訂相關管理法規，協助民眾解決消費糾紛（見本
    院卷五六頁），足見上開公函並非行政院消費者保護委員會
    認定公私立游泳池與消費者所生之消費爭議均有消保法相關
    規定之適用。況系爭游泳池所屬之屏東縣立體育場管理所，
    係屏東縣政府依其自治條例第十條之規定所組織設立，為屏
    東縣辦理體育推廣訓練、比賽、場地管理及洽借事項業務之
    公立機構，屬國家賠償法第九條第二項所規定之國家賠償義
    務機關，非屬消保法所規範之「企業經營者」及「消費者」
    之消費關係，縱其所經營管理之系爭游泳池訂有收費標準，
    仍屬公有公共設施之性質，而應有國家賠償法之適用。
  (二)按責任保險人於被保險人對於第三人，依法應負賠償責任，
    而受賠償之請求時，負賠償之責，保險法第九十條定有明文
    。本件被上訴人於九十五年三月二十八日與屏東縣立體育場
    管理所就該所位在屏東縣萬丹鄉○○村○○路○段四六一號
    之系爭游泳池訂立「公共意外責任保險」之保險契約，並附
    加游泳池責任條款，約定保險期間自九十五年四月六日十二
    時起至九十五年十二月三十一日十二時止，承保範圍為「被
    保險人因在保險期間內發生1.被保險人或其受僱人因經營業
    務之行為在保險單載明之營業處所內發生之意外事故；2.被
    保險人營業處所之建築物、通道、機器或其他工作物所發生
    之意外事故，致第三人體傷、死亡或第三人財務損害，依法
    應負賠償責任，而受賠償請求時，被上訴人對被保險人負賠
    償之責；被保險人於附加條款有效期間內，因所有、使用、
    管理游泳池於開放期間發生意外事故，致第三人體傷、死亡
    或財務損害，依法應由被保險人負賠償責任而受賠償請求時
    ，被上訴人就超過自負額部分之損失，於保險金額範圍內依
    約定對被保險人負賠償之責，每一個人意外身體傷亡保險金
    額上限為三百萬元，有公共意外責任保險單、保單附件／基
    本條款／特約條款、及責任保險單暨基本條款可稽（見原審
    屏東地院卷八頁至十四頁之公共意外責任保險單、保單附件
    ／基本條款／特約條款、及責任保險單暨基本條款），且為
    兩造所不爭執，已如上述。足見上開保險契約之性質為責任
    保險，依上開規定，於上開保險期間內如發生意外事故，致
    第三人體傷、死亡或財務損害，依法應由屏東縣立體育場管
    理所負賠償責任而受賠償請求時，被上訴人僅就超過自負額
    （每人身體傷亡為二千元）部分之損失，於保險金額範圍內
    （每人身體傷亡為三百萬元）對屏東縣立體育場管理所負賠
    償之責，且除符合保險契約基本條款第十三條第二款情形外
    ，第三人亦僅得依保險法第九十四條第二項之規定，於屏東
    縣立體育場管理所應負損失賠償責任確定時，在保險金額範
    圍內，依其應得之比例，始得直接向被上訴人請求給付賠償
    金額。
  (三)至體委會以全國體育行政主管機關之立場，於九十五年四月
    十四日以體委設字第０九五０００六五六三三號令訂定發布
    之游泳池管理規範，核屬行政程序法第一百五十九條所稱之
    行政規則，僅有拘束下級機關、屬官、機關內部秩序、運作
    之效力，此觀該游泳池管理規範所載之立法理由自明。是上
    開游泳池管理規範僅能拘束其所屬之下級機關屏東縣立體育
    場管理所及游泳池經營者，然並無拘束被上訴人等游泳池經
    營業者以外第三人權利義務之效力。本件屏東縣立體育場管
    理所與被上訴人間所訂之保險契約，既為責任保險，自不因
    被保險人屏東縣立體育場管理所之主管機關體委會所頒之上
    開游泳池管理規範於第十一點規定：「游泳池經營者必須為
    消費者投保公共意外險，保障金額不得低於三百萬元」，而
    得將上開保險契約之性質變易為公共強制責任險，情至明顯
    。足見上訴人主張被保險人屏東縣立體育場管理所縱未受賠
    償之請求，及無庸負賠償責任之情形下，被上訴人仍應給付
    保險金三百萬元云云，殊不足取。
五、上訴人雖另主張屏東縣立體育場管理所於系爭游泳池開放時
    間，配置之救生員人力不足，執行職務時亦未按安全管理守
    則就位監視泳客安全，應負賠償責任云云。惟為被上訴人所
    否認；且查：
  (一)上訴人雖主張被害人陳銘淵於九十五年七月十九日晚間七時
    許，發生溺水意外時，系爭游泳池之救生員未就定位，且群
    聚一旁聊天，未能察見被害人陳銘淵溺水而有過失云云，惟
    其所舉出之證人即屏東縣立體育場管理所組長潘慶豐在原審
    證稱：「當晚八時許，我接到游泳池管理員兼驗票員莊小姐
    電話通知，說發生泳客溺水意外，當時人已經由救護車送往
    屏東醫院，我就立即通知所長並趕至醫院瞭解狀況，急救一
    段時間後宣告不治，…我與所長在醫院馬上對發生事故進行
    瞭解，管理員與救生員告訴我們說：救生員（當時）是在池
    邊走動，…救生員四人分別警戒三個游泳池，第一時間並未
    發現有人溺水，是標準池旁邊泳客發出呼叫，救生員聽到馬
    上趕至現場，因時間緊迫，救生員請旁邊泳客合力幫忙拉上
    來，並實施心肺復甦術，另外一位救生員馬上到驗票口通知
    管理人員，管理人員馬上打電話通報消防隊救護車到現場，
    …我認為管理上確實有瑕疵，沒有馬上發現泳客溺水，所以
    才會同意賠償三百萬元（應由保險公司負擔）」（見原審保
    險字卷一九六頁之言詞辯論筆錄），惟依該證人所為之上開
    證言，顯見該證人於被害人陳銘淵發生溺水意外時，並不在
    系爭游泳池現場，僅係聽聞當日管理員兼驗票員及救生員轉
    述該意外事件之經過，則其所為個人主觀上臆斷認為該管理
    所之管理確有瑕疵，尚難據為有利於上訴人之認定。
  (二)次查被害人陳銘淵於就讀國民中學時期即曾有暈厥之情形，
    嗣發現係罹患有癲癇之症狀，平日慢跑時即會暈厥，並有抽
    搐之情形，發生事故當晚其甫與堂弟陳冠銘一同下水游泳前
    行五十公尺，回游後未及半途，旋突全身發生顫抖、頭部沒
    入水中，陳冠銘見狀即將其拉至池畔後呼喊救生員，與四名
    救生人員其中一人李嘉豪一同將其移離水面，陳銘淵當時嘴
    部緊咬、身體抽搐，救生員李嘉豪遂用力打開其口部進行心
    肺復甦術急救，其餘救生員則聯繫救護車輛到場，陳銘淵經
    救生員李嘉豪急救後曾經恢復呼吸，惟於救護車到達時呼吸
    又告停止等情，已據證人即被害人陳銘淵之堂弟陳冠銘及證
    人即現場救生員李嘉豪分別在警訊時及檢察事務官偵訊時證
    述甚詳；而上訴人丙○○亦在檢察事務官偵訊時陳明被害人
    陳銘淵自幼即有癲癇宿疾等情，業經原審調取臺灣屏東地方
    法院檢察署九十五年度相字第四一五號相驗卷宗查明無訛，
    並予影印附卷可稽（見該相驗卷十頁、二十頁至二一頁之調
    查筆錄及問筆錄）；又當晚系爭游泳池夜間開放時段，業已
    依規定配置有四名救生員，現場泳客則約有二百人，而被害
    人陳銘淵當日溺水處水深僅一百三十公分，為兩造所不爭執
    ，復經證人李嘉豪證述屬實，並有系爭游泳池之現場照片可
    稽（見上開影印相驗卷二三頁、十六頁至十七頁、三四頁）
    ，而被害人陳銘淵並非不諳泳技，前往游泳時又已將滿二十
    一歲、意識清楚、體型中等、四肢完好無任何殘疾外傷，其
    身高達一百七十公分，高出水深甚多，此亦有法醫師所出具
    之驗斷書可稽（見影印之相驗卷二五頁至三十頁）；又證人
    陳冠銘、李嘉豪復一致證稱：被害人陳銘淵於溺水前，並無
    任何呼喊掙扎等異狀，頭即沈在水底，腳浮在水面，而救生
    員李嘉豪聽聞被害人之堂弟陳冠銘呼喊後，立即協助將被害
    人陳銘淵移離水面、持續急救，其餘救生員亦召喚救護車將
    陳銘淵送醫救治（見影印之相驗卷八頁、十頁、二十頁、二
    三頁之警訊筆錄及訊問筆錄）。綜上各情，顯見屏東縣立體
    育場管理於系爭游泳池聘僱四名救生員，並無人手不足之情
    形，且上訴人復不能舉證證明被害人陳銘淵發生溺水意外時
    ，該四名救生員有未就定位或群聚一旁聊天之情事，顯難僅
    以系爭游泳池之救生員並非最先察見被害人陳銘淵癲癇發作
    溺水者，即認屏東縣立體育場管理所聘僱之救生員有未盡保
    護注意游泳池使用人安全義務之過失，或系爭游泳池之管理
    有何欠缺。足見上訴人所為此部分之主張，亦不足取。
六、上訴人雖又主張伊等為被害人陳銘淵之繼承人，被保險人屏
    東縣體育場管理所已與伊等協商同意賠償三百萬元，自得保
    險法第九十四條第二項之規定，直接請求被上訴人給付上開
    保險金云云。惟按保險人得約定被保險人對於第三人就其責
    任所為之承認、和解或賠償，未經其參與者，不受拘束；又
    被保險人對第三人應負損失賠償責任確定時，第三人始得在
    保險金額範圍內，依其應得之比例，直接向保險人請求給付
    賠償金額，保險法第九十三條、第九十四條第二項分別定有
    明文。查本件被上訴人與被保險人屏東縣立體育場管理所於
    系爭保險契約基本條款第十三條第一款亦已約明：「除必要
    之急救費用外，被保險人屏東縣立體育場管理所對於第三人
    就其責任所為之承認、和解或賠償，須經被上訴人公司參與
    或事先同意」（見原審屏東地院卷十四頁），為兩造所不爭
    執。是上訴人主張被保險人屏東縣體育場管理所已與伊等私
    下協商同意賠償三百萬元，並聲明須由被上訴人理賠，固經
    證人潘慶豐證述屬實（見原審保險字卷一九六頁之言詞辯論
    筆錄），惟上訴人既不能舉證證明該協商業經被上訴人參與
    或事先同意，依上開規定，被上訴人自不受其拘束。況被保
    險人屏東縣體育場管理所就本件意外事故既不須負過失責任
    ，已如前述，雖仍與上訴人協商賠償成立，然並不因此即認
    其應負過失責任；又被保險人屏東縣體育場管理所對上訴人
    應負損失賠償責任既迄未確定，則上訴人亦不得逕依保險法
    第九十四條第二項之規定，直接向保險人即被上訴人請求給
    付本件賠償金額。
七、綜上所述，本件被保險人屏東縣體育場管理所就系爭游泳池
    之管理既無任何過失，且被上訴人與被保險人屏東縣體育場
    管理所所簽訂之系爭保險契約，係屬責任保險之性質，並非
    屬強制責任險，雖被保險人屏東縣立體育場管理所已與上訴
    人協商賠償三百萬元成立，惟上訴人既不能舉證證明該協商
    業經被上訴人參與或事先同意，被上訴人自不受其拘束。況
    被保險人屏東縣體育場管理所就本件意外事故既不須負過失
    責任，雖其仍與上訴人協商賠償三百萬元成立，然並不因此
    即認其應負過失責任；又被保險人屏東縣體育場管理所對上
    訴人應負損失賠償責任既迄未確定，則上訴人亦不得逕依保
    險法第九十四條第二項之規定，直接向保險人即被上訴人請
    求給付本件賠償金額。從而，上訴人依據被上訴人與被保險
    人屏東縣立體育場管理所間所訂責任保險契約之約定及保險
    法第九十四條第二項規定，請求被上訴人給付上訴人各一百
    五十萬元，及均自起訴狀繕本送達之翌日起，至清償日止，
    按年息百分之十計算之利息，均屬不應准許。原審所為上訴
    人敗訴之判決，核無違誤。上訴論旨仍執前詞指摘原判決不
    當，求予廢棄改判，為無理由。
八、至兩造其餘之攻擊或防禦方法及未經援用之證據，經本院斟
    酌後，認為均不足以影響本判決之結果，自無逐一詳予論駁
    之必要，併此敘明。
據上論結，本件上訴為無理由，依民事訴訟法第四百四十九條第
一項、第七十八條、第八十五條第一項前段，判決如主文。
中    華    民    國    97    年    1     月    22    日
                  民事第六庭
                        審判長法  官  林鄉誠
                              法  官  許紋華
                              法  官  楊豐卿
正本係照原本作成。
如不服本判決，應於收受送達後20日內向本院提出上訴書狀，其
未表明上訴理由者，應於提出上訴後20日內向本院補提理由書狀
（均須按他造當事人之人數附繕本）上訴時應提出委任律師或具
有律師資格之人之委任狀；委任有律師資格者，另應附具律師資
格證書及釋明委任人與受任人有民事訴訟法第466條之1第1項但
書或第2項（詳附註）所定關係之釋明文書影本。
中    華    民    國    97    年    1     月    22    日
                              書記官  殷丹妮
附註：
民事訴訟法第466條之1（第1項、第2項）：
對於第二審判決上訴，上訴人應委任律師為訴訟代理人。但上訴
人或其他法定代理人具有律師資格者，不在此限。
上訴人之配偶、三親等內之血親、二親等內之姻親，或上訴人為
法人、中央或地方機關時，其所屬專任人員具有律師資格並經法
院認為適當者，亦得為第三審訴訟代理人。


司法院資訊處製作；財團法人民間司法改革基金會備份。
